臺灣雲林地方法院刑事判決　　　　　　　　　　　　　 九十年度訴字第二一八號
　　公　訴　人　臺灣雲林地方法院檢察署檢察官
　　被　　　告　Ｃ○○
右列被告因偽造文書等案件，經檢察官提起公訴（九十年度偵字第二二六七號），及
移送併辦（九十年度偵字第二四三五號、第二四六四號、第三七二○號），本院判決
如左：
    主  文
Ｃ○○連續行使偽造私文書，足以生損害於他人，處有期徒刑陸年。
    事  實
一、Ｃ○○分別於民國八十四年八月十五日、八十七年八月一日、八十七年十二月二
    十五日及八十九年五月十日起，陸續冒用其夫Ｅ○○（另經檢察官為不起訴處分
    ）之名義擔任會首，在雲林縣崙背鄉○○村○○路一四一號住處，招募如附表一
    至四所示之互助會四會（會期、會員人數、每會金額、標會時間及地點詳如附表
    一至四），並利用其身任會首之便，假用李秀琴、阿菊（Ｇ○○○）、阿梅（Ｆ
    ○○）及鍾幸娟等人名義，冒充人頭會員參加前揭互助會（所參加之互助會詳見
    附表一至四），嗣Ｃ○○因經濟狀況惡化，且為支付向地下錢莊借款所需之利息
    ，竟基於意圖為自己不法之所有及偽造文書之概括犯意，於不詳時間起，在如附
    表一至四所示之地點，連續偽造如附表一至四所示之活會會員姓名及標息於標單
    上，持之向到場之會員佯稱由各該被冒名之人得標，並於開標後，向其他會員詐
    取會款（各次冒標情形詳如附表一至四），致上開會員誤以為係其他活會會員得
    標，而分別交付會款予Ｃ○○，Ｃ○○因此詐得會款達數千萬元，並於收取會款
    後，將之花用怠盡，足生損害於全體會員及如附表一至四所示由Ｃ○○所偽造標
    單上之活會會員。嗣於九十年五月一日起，Ｃ○○因無力再支付鉅額之會款，遂
    片面宣布停標，並於偵查犯罪機關發覺其犯罪前，於九十年五月十五日主動向臺
    灣雲林地方法院檢察署檢察官自首上開犯罪而接受裁判。
二、案經Ｃ○○向臺灣雲林地方法院檢察署檢察官自首後，由該署檢察官自動簽分偵
    查起訴，及申○○、辰○○分別訴請該署檢察官偵查並由法務部調查局雲林縣調
    查站函請該署檢察官偵查後移送併辦。
    理  由
一、訊之被告Ｃ○○，對於前述時、地，由其以Ｅ○○名義成立互助會之方式，並假
    用上述人名為人頭，參加互助會，而未經附表一至四所示會員之同意，偽造標單
    ，據以冒標會款，致生損害於被冒用人之信用及權益，並使不知情之會員陷於錯
    誤，仍如期繳交會款與被告，於收取會款後，已將之花用怠盡等情坦承不諱，核
    與被害人申○○、戊○○（會單記載「李太白」、「李太伯」、「戊○○」）、
    亥○○（會單記載其夫「陳鍾亮」）、乙○○、辰○○、Ｂ○○（會單記載「阿
    松」）、地○○（會單記載其公司「國順」）、李美珠、寅○○（會單記載其夫
    「林振村」）、庚○○（會單記載其本人或夫「李明潭」）、午○○、Ａ○○、
    黃○○（會單記載其夫「李良芳」、「曾清峰」）、戌○○（會單記載其夫李茂
    樹之偏名「李英欽」）、李茂樹、丙○○、子○○（會單記載其母「李程月」及
    夫「李長佳」）、玄○（會單記載其本人及子「廖文宏」、「廖文賢」、妻「廖
    蔡為」）、李謀  、丁○○、卯○○、未○○、丑○○（會單記載「李珮青」、
    「嘉泰」）、Ｆ○○、Ｇ○○○、天○○（會單記載其夫「李日森」）、巳○○
    、己○○（會單記載其夫「李萬裕」）、辛○○○（會單記載其夫「李和順」）
    、壬○○（會單記載其夫「酉○○」）、廖國  （會單記載其本人及其父「廖建
    泉」）、宙○○、宇○○、李茂樹、甲○○（會單記載其偏名「毛健強」）、癸○○、鍾幸娟及Ｄ○○等人證述上開互助會遭冒名參加或遭冒標之情節大致相符
    ，並有上開四組互助會之會單、債權人名冊一份在卷可參，被告確有偽造文書及
    詐欺取財之犯行，已堪認定，應依法予以論科。至本件被告詐騙所得之金額，因
    被告及其他各會員無法提出附表一至四所示之互助會各期係由何人得標，及各會
    次係以多少標息標得會款之資料，而無法比對出被告係以何人名義冒標及其先後
    順序、標息多少，故本院不予認定被告係以何活會會員之名義冒標、冒標之標息
    數額及詐騙之金額，而以如附表一至四所示之方式記載之，併予敘明。
二、按刑法第三百三十九條第一項明定詐欺取財罪之成立，除主觀上須有意圖為自己
    或第三人不法之所有外，客觀上須以詐術使人將本人或第三人之物交付，始足當
    之，性質上為對個別財產之犯罪，其財物之交付或權利移轉本身，已足使被害人
    對於該財物或權利喪失使用、收益或處分之權能，縱行為人曾給付相當或更高之
    對價，仍無礙於詐欺罪之成立，至被害人全體之財產有無減少，在所不問。查合
    會契約雖有認僅係會首與各會員間成立契約關係，不論何人得標，會首對於已領
    取會款之會員（即一般所謂死會），均得請求給付該次應繳會款（即死會會款）
    ，是以縱有冒標之情形，其詐標之對象應僅限於尚未得標之會員（即一般所稱活
    會會員）。惟實際運作上如遇會首破產、逃匿或有其他事由致合會不能繼續進行
    時，甚多情形皆由未得標會員推選一人或數人處理已得標會員應給付之各期會款
    者，故應認合會契約係會首與會員及會員與會員間彼此信賴關係而成立，而會首
    僅係代得標會員收取會款，此對照民法債篇新增訂合會一節之立法修正說明以觀
    ，灼然甚明。是以會首如有冒標情形，並據以向已得標之會員收取會款，縱已得
    標會員前曾標取會款取得對價，惟其仍因此喪失對該死會會款之使用、收益及處
    分之權能，而蒙受財產上之損害，就此部分仍應成立詐欺取財罪，合先敘明。次
    查民間互助會之標單，僅記載會員姓名及標息金額，依互助會之習慣，填寫金額
    係表示欲標取會款之利息，姓名部分代表出價標取會款之會員，自足以表示一定
    用意之證明，依刑法第二百二十條第一項之規定，該標單應以私文書論。核被告
    所為，係犯刑法第二百十六條、第二百十條之行使所偽造之私文書罪及同法第三
    百三十九條第一項之詐欺罪。其偽造署押為偽造私文書之部分行為，偽造私文書
    後復持以行使，則偽造之低度行為應為行使之高度行為所吸收，均不另論處。被
    告前開冒標詐取會款之行為，係同時侵害如附表一至四所示互助會多數會員之法
    益，乃一行為而觸犯數罪名，應依想像競合犯之例，從一重處斷。而被告先後多
    次行使所偽造之私文書及詐欺犯行，時間緊接，所犯係構成要件相同之罪名，均
    應依連續犯之規定論以一罪，並加重其刑。又被告每次冒標之行為以遂行詐取會
    員之會款，其所犯上該二罪間，有方法、結果之牽連關係，係以一行為觸犯行使
    偽造之私文書及詐欺二罪，均應從一重之行使所偽造之私文書罪處斷。被告犯罪
    後，於偵查犯罪機關發覺其犯罪前，即主動向臺灣雲林地方法院檢察署檢察官自
    首上開犯罪而接受裁判，有自首狀在卷可稽，應依刑法第六十二條前段之規定減
    輕其刑。公訴人雖未就被告如附表二之冒標詐取會款犯行提起公訴，然被告此部
    分犯行與本件論罪科刑部分有連續犯裁判上一罪關係，已如前述，本院自得併予
    審究，併此敘明。爰審酌被告之年齡、前無犯罪前科之素行，且智識程度不高，
    及其犯罪之動機、目的、手段，而其利用我國傳統之互助會，假擔任會首之便，
    以遂行其詐欺之惡行，而互助會乃多屬親朋好友間，基於彼此之信賴及互相支援
    之精神所生，是參加互助會者，多係與會首熟識之人，被告竟利用親近之人對其
    之信任，以遂行加害被害人之犯行，其行為不但使他人畢生積蓄受損，更嚴重傷
    害被害人對其信任之情感，且觀乎本件受害之人多達數十人，受騙金額又高達數
    千萬，其惡性至為嚴重，是其犯行所生之危害均非輕，再其犯罪後，雖有出面自
    首，惟不知出面善與被害人和解，以取得被害人之原諒，反一再躲避被害人之追
    索，其犯後之態度等一切情狀，量處如主文所示之刑，以資懲儆。
三、至被告冒標時所偽造之標單，已為被告於開標後丟棄，業據其供明在卷，既屬滅
    失，爰不另為沒收之諭知，附此敘明。
據上論斷，應依刑事訴訟法第二百九十九條第一項前段，刑法第五十六條、第二百十
六條、第二百二十條第一項、第二百十條、第三百三十九條第一項、第五十五條、第
六十二條前段，罰金罰鍰提高標準條例第一條前段，判決如主文。
本案經檢察官林在培到庭執行職務。
中      華      民      國      九十一      年      三    月    十四    日
                                        臺灣雲林地方法院刑事第一庭
                                            法  官  廖  國  勝
右正本證明與原本無異。
如不服本判決，應於判決送達後十日內向本院提出上訴狀( 應附繕本 )。
                                            書記官  顏  錦清
中      華      民      國      九十一      年      三    月    十四    日
刑法第二百十條：
偽造、變造私文書，足以生損害於公眾或他人者，處五年以下有期徒刑。
刑法第二百十六條：
行使第二百十條至第二百十五條之文書者，依偽造、變造文書或登載不實事項或使登
載不實事項之規定處斷。
刑法第三百三十九條第一項：
意圖為自己或第三人不法之所有，以詐術使人將本人或第三人之物交付者，處五年
以下有期徒刑、拘役或科或併科一千元以下罰金。
附表一：
  會期：自八十四年八月十五日起至九十年五月十五日（起訴書誤載為九十年六月）
        止。
  會員人數：含會首計七十會。
  每會金額：每會一萬元，採內標制。
  開標時間：每月十五日中午一時整。
  開標地點：雲林縣崙背鄉○○村○○路一四一號。
  冒標情形：(1)已開標六十九次，活會應只剩下一會，但尚有九會活會，故有八會活
              會遭冒標【尚有戊○○（會單記載李太白）一會、寅○○（會單記載
              林振村）一會、午○○一會、Ａ○○一會、子○○（會單記載李程月
              ）一  會、玄○一會、卯○○一會、Ｇ○○○二會（其中一會為蘇雪
              梅所有，見本院九十年八月二十八日訊問筆錄），共九會活會，其中
              有八會活會遭冒標】（以上見法務部調查局雲林縣調查站所整理之會
              員出面指述情形一覽表）。
            (2)被告自白冒用Ｅ○○名義召集互助會，並冒標活會中戊○○一會、李
              程月一會、卯○○一會、玄○一會、林振村一會、阿菊（Ｆ○○）一
              會（以上見被告刑事自首狀）、午○○一會（見本院九十年八月二十
              八日訊問筆錄），各次冒標之時間及標息不詳。
附表二：
  會期：自八十七年八月一日起至九十二年十一月一日止。
  會員人數：含會首計六十四會。
  每會金額：每月一萬元，採內標制。
  開標時間：每月一日中午一時整。
  開標地點：雲林縣崙背鄉○○村○○路一四一號。
  冒標情形：(1)已開標三十三次，活會應只剩下三十一會，但尚有四十三會活會，故
              有十二會活會遭冒標【尚有申○○二會、戊○○三會、地○○五會、
              庚○○（會單記載李明潭、阿恩）三會、午○○三會、Ａ○○二會、
              丙○○四會、子○○三會、玄○六會（會單記載玄○、廖文宏、廖文
              賢、廖家陽）、丁○○二會、卯○○三會、未○○二會、己○○三會
              、宙○○二會，共四十三會活會，其中有十二會活會遭冒標】（以上
              見法務部調查局雲林縣調查站所整理之會員出面指述情形一覽表）。
            (2)被告自白冒用Ｅ○○名義召集互助會，並冒用「李秀琴」名義為人頭
              ，參加互助會冒標詐騙會款（於八十八年二月一日以三千元標得及於
              八十八年三月一日以二千八百元標得，以上見臺灣雲林地方法院九十
              年他字第四四四號第二十一頁背面被告自白），另冒標活會中申○○
              一會（於九十年二月一日以三千五百元標得，見本院九十年八月十七
              日訊問筆錄被告自白）、丙○○一會（被告自首時所提會單之丙○○
              部分，螢光筆所劃僅一會，且被告於九十年五月三十日偵查中自白僅
              冒標丙○○一會）、卯○○一會、午○○二會、李明潭三會、阿恩一
              會、廖文賢一會、廖家陽一會、廖文宏一會（以上見被告刑事自首狀
              ），各次冒標之時間及標息不詳（除前開被告已自白之冒標時間、金
              額外）。
附表三：
  會期：自八十七年十二月二十五日起至九十一年五月二十五日止。
  會員人數：含會首計四十二會。
  每會金額：每月三萬元，採內標制，底標二千元。
  開標時間：每月二十五日中午一時整。
  開標地點：雲林縣崙背鄉○○村○○路一四一號。
  冒標情形：(1)已開標二十九次，活會應只剩下十三會，但尚有二十三會活會，故有
              十會遭冒標【尚有申○○二會、戊○○一會、亥○○一會、乙○○一
              會、辰○○一會、Ｂ○○（會單上記載阿松）二會、庚○○一會、廖
              日來一會、黃○○（會單記載李良芳）二會、丙○○一會、玄○三會
              、卯○○一會、丑○○二會、Ｆ○○一會、Ｇ○○○一會、天○○一
              會、壬○○一會，共二十三會活會，其中有十會活會遭冒標】（以上
              見法務部調查局雲林縣調查站所整理之會員出面指述情形一覽表，其
              中該一覽表關於活會數目，有玄○三會活會部分漏予計算）。
(2)被告自白冒標活會中阿松一會（標息四千八百元，何時冒標不記得，
              見本院九十年八月二十八日訊問筆錄被告自白）、卯○○一會、廖水
              和一會、李良芳一會、曾清峰一會、辰○○一會、午○○一會、玄○
              一會、阿菊一會、阿梅一會、Ｄ○○一會、庚○○一會（以上見被告
              刑事自首狀），各次冒標之時間及標息不詳（除前開被告已自白之冒
              標時間、金額外）。
附表四：
  會期：自八十九年五月十日起至九十三年九月十日止
  會員人數：含會首計五十三會。
  每會金額：每月二萬元，採內標制，底標二千元。
  開標時間：每月十日中午一時整。
  開標地點：雲林縣崙背鄉○○村○○路一四一號。
  冒標情形：被告自白冒用Ｅ○○名義召募互助會，並冒用「阿菊（指Ｇ○○○）」
            、「阿梅（指Ｆ○○）」（以上見被告刑事自首狀）、「鍾幸娟」（見
            被告於九十年五月三十日偵查中自白、本院九十年十月九日訊問筆錄被
            告自白，及九十年十月十七日證人鍾幸娟證稱：「一開始我母親並無告
            訴我以我名義跟該會，而因我母親有向我借錢，後來起會後我母親才告
            訴我，有以我名義替我跟該會．．．」）、「李秀琴」（見被告於九十
            年五月三十日偵查中自白）之名義為人頭，參加此互助會，並冒標詐騙
            會款。各次冒標之時間及標息不詳。
